最高法院刑事判決　　　　　　　　　　　　　　　九十三年度台上字第二三０九號
　　上　訴　人　台灣高等法院花蓮分院檢察署檢察官
　　被　　　告　乙○○
　　　　　　　　甲○○
　　右　一　人
　　選任辯護人　阮慶文律師
右上訴人因被告等貪污案件，不服台灣高等法院花蓮分院中華民國九十二年九月十六
日第二審更審判決︵九十二年度上更(一)字第五八號，起訴案號：台灣花蓮地方法院檢
察署八十七年度偵字第二四五七、二八○八號，八十九年度偵字第一五八五號︶，提
起上訴，本院判決如左：
    主  文
原判決撤銷，發回台灣高等法院花蓮分院。
    理   由
本件原判決以公訴意旨略稱：被告甲○○係花蓮縣鳳林鎮公所建設課長，被告乙○○
係該鎮公所主任秘書，均為依據法令從事公務之人員；緣甲○○與該鎮鎮長陳新發，
建設課技士徐家順、陳志洋、姜義發，約僱人員徐仁傑等，均負責一般土木工程建築
工程招標、開標等工程相關業務，於民國︵下同︶八十五年十一月間，利用辦理工程
招標之機會，由基於圖利概括犯意之陳新發為圖利特定廠商，將如原判決附表︵下稱
附表︶所示之工程，事先指定由呂鍾松、李南平、莊慶成、劉振祿、楊阿朝、徐登縣
等人︵下稱呂鍾松等人︶承攬施作，以排除非其意屬之廠商競爭，陳新發親自或隨即
再透過有犯意聯絡之甲○○，將其預先指定之廠商轉知亦有犯意聯絡之工程各承辦人
員徐仁傑、徐家順、陳志洋、姜義發等四人，隨後，復由徐仁傑、徐家順、陳志洋、
姜義發各別遵照指示，分別以電話等方式通知呂鍾松等人，由其等各別先至鎮公所，
按每件投標工程各三份之比例購買標單，由徐家順、姜義發、陳志洋三人預先告知廠
商該工程底價，以便呂鍾松等人能順利得標，呂鍾松、劉振祿、楊阿朝等人則以附表
所示之方式，經得其他廠商同意，得以該等公司名義得標或並以其他二家廠商陪標方
式圍標，以此方式圖利業者，嗣呂鍾松等人均順利獲得承攬工程，其金額暨件數詳如
附表所示；其間，乙○○明知其係為上開工程開標時之主持人，應按時召集甲○○及
各承辦人員徐仁傑、徐家順、陳志洋、姜義發等人參加會議，竟不依規定於附表所示
之時間，在該鎮公所二樓會議室主持開標會議，事後由甲○○將不實之會議紀錄呈由
乙○○審核，其竟基於偽造文書之概括犯意，連續在該鎮公所之﹁開標、比價、議價
記錄表﹂主持人欄上簽上﹁乙○○﹂之署押，上開承辦人員則以紀錄身分，在紀錄欄
上各分別為﹁徐家順﹂、﹁徐仁傑﹂、﹁陳志洋﹂、﹁姜義發﹂之署押；甲○○則在
主辦單位欄簽上﹁甲○○﹂之署押，足以生損害於花蓮縣鳳林鎮公所公文書之正確性
，因認被告甲○○與陳新發、徐仁傑、徐家順、陳志洋、姜義發等人共同涉犯貪污治
罪條例第六條第一項第四款之圖利罪嫌；被告乙○○、甲○○並涉犯刑法第二百十六
條、第二百十三條之偽造公文書罪嫌云云︵以上除甲○○、乙○○外，均經判決無罪
確定︶。但經原審審理結果，認為不能證明被告等犯罪，因而撤銷第一審關於甲○○
部分之科刑判決，改判諭知甲○○無罪，並維持第一審諭知乙○○無罪之判決，駁回
檢察官該部分在第二審之上訴，固非無見。
惟查：一、審理事實之法院，對於案內與待證事項有關之一切證據，除認為不必要者
外，均應詳為調查，然後基於調查所得之心證以為判斷之基礎。依照機關營繕工程及
購置、定製、變賣財物稽察條例第六條規定，各機關營繕工程「其在一定金額百分之
十以下者，得由機關首長授權經辦單位，取具二家以上估價單，進行比價或議價辦理
之﹂，及依花蓮縣政府暨所屬各機關學校營繕工程及購置、定製、變賣財物注意事項
︵八十四年十一月八日府主二字第一二五四二六號頒︶所訂﹁營繕工程……（新台幣
，下同）四十萬元以上未達一百萬元者，得議價辦理﹂，附表所示九項營繕工程，其
工程預算金額均未達一百萬元，固得﹁由機關首長授權經辦單位，取具二家以上估價
單，進行比價或議價辦理之﹂。然依調查筆錄所載，證人林福松︵建福土木包工業負
責人︶供稱：伊曾將商號之大小章、執照借予劉振祿、楊阿朝等人，作為工程保證之
用，不知是否拿去參與工程投標；劉振祿︵華州土木包工業負責人︶供稱：附表編號
六、七、九所示三項工程，均係鎮長陳新發親自或透過所屬建設課技士主動告知要伊
承作，並告知發包之大約底價後，伊乃負責找到另外二家廠商陪標，以便進行比價投
標作業；呂鍾松︵松雅、佳景園藝實際負責人︶供稱：附表編號一所示工程，係建設
課技士徐家順以電話表示要伊承作，並告知須至該鎮公所購買三份標單參與投標，伊
另向瑋崧造園公司借標；楊阿朝供稱：附表編號八所示工程，係建設課技士陳志洋以
電話通知要伊承作，伊即向建福土木包工業借牌，另找華州、盛雄二家土木包工業陪
標；姜義發供稱：附表編號五、六、九所示三項工程，係依甲○○指示，其中編號六
、九之工程均由華州土木包工業承作，再由華州土木包工業負責提供登山、建福二家
土木包工業配合比價，另編號五之工程，由登山土木包工業承作，並由其提供華州、
盛雄等二家土木包工業配合比價；徐仁傑供稱：其承辦附表編號三、四所示工程，係
鎮長陳新發先指定特定廠商承作，包商會自行選定二家陪標廠商，以完備議價程序；
徐家順供稱：其承辦如附表編號一、二、七所示之工程，均是奉甲○○口頭或書面指
定一家特定廠商承作，各特定廠商找另二家廠商陪標，以符合比價程序；甲○○亦供
稱：陳新發對前述九項工程，均有指定楊阿朝等人承作，伊將鎮長之指示轉達主辦技
士徐仁傑、姜義發、徐家順、陳志洋等四人辦理各等語︵見本案他字第二六○號卷第
一六七、一八三、一八四、一九○、一九一、一九六、一九七、二二八、二三二、二
四一、二六四、二六五頁︶。倘被告等均明知各該工程均實際僅由指定之廠商承作，
參與比價之另二家廠商，且均係該指定廠商提供充作陪標性質，以形式上完成比價程
序，仍製作﹁開標、比價、議價記錄表﹂，使該指定廠商得以順利得標，並獲取施作
工程之利潤，其等所為是否與前揭﹁由機關首長授權經辦單位，取具二家以上估價單
，進行比價或議價辦理﹂之規定相符，而無違背法令，並害及該鎮公所對工程投標程
序之公平性、正當性與其他未能參與投標廠商之權益，自尚有推求之餘地。原審未遑
詳酌及此，認被告等所為並未涉不法，而為其等有利之認定，自嫌速斷。二、乙○○
於法務部調查局花蓮縣調查站偵訊時供稱：上述工程均﹁沒有開標，均係由承辦技士
自行拆標製作比價記綠，事後再將比價記錄表送予我補簽名﹂，甲○○亦供稱：﹁前
述九項工程係由主辦技士將參與投標廠商之標封拆封初審後，做成比價紀錄，送給我
審核蓋章後，再送主計室等相關單位，實際上投標廠商並未到場，主辦技士僅依投標
廠商投寄之標封在鎮公所辦公室審核資料後併做成比價紀錄送審核﹂︵見本案第二八
○八號偵查卷第五十、五十七頁︶，二人所供似屬一致，乙○○上開於調查站所供是
否確與事實不符，即堪研酌；且證人林福松、徐美蓬、黃月娥、劉振祿、呂鍾松、張
聰明、楊阿朝、徐登縣、林萬發、李南平、莊慶成、范善雄、詹榮進、黃永源、李志
成、駱淑卿、楊堯、蔣國富等十八人如未到場參與比價，對於本件工程實際有無進行
開標比價程序，自屬無從證明，另證人徐仁傑於上開調查站，亦僅就附表編號三、四
兩件工程，供稱有由被告二人主持開標等語，原判決竟憑上開證人等於調查站之供述
，資為認定乙○○之上開供述與事實不符，其採證認事亦有可議。以上或為上訴意旨
所指摘，或為本院得依職權調查之事項，應認原判決仍有撤銷發回更審之原因。
據上論結，應依刑事訴訟法第三百九十七條、第四百零一條，判決如主文。
中　　　華　　　民　　　國　　九十三　　年　　　五　　　月　　　六　　　日
                              最高法院刑事第十庭
                                  審判長法官  呂　潮　澤
                                        法官  白　文　漳
                                        法官  吳　昆　仁
                                        法官  孫　增　同
                                        法官  吳　昭　瑩
      右正本證明與原本無異
                                              書  記  官
中　　　華　　　民　　　國　　九十三　　年　　　五　　　月　　 十一 　　日
                                                                        Ｖ
